臺灣高等法院臺南分院民事判決　九十三年度上易字第二○二號　　Ｋ
　　　上　訴　人　丙　○　○
　　　訴訟代理人　葉　榮　棠　律師
　　　複　代理人　林　崑　地　律師
　　　被上訴人　　乙　○　○
　　　訴訟代理人　李　國　弘　律師
右當事人間請求給付租金事件，上訴人對於中華民國九十三年八月二十三日臺灣嘉義
地方法院九十三年度訴字第七八號第一審判決提起上訴，本院於民國九十四年一月四
日言詞辯論終結，茲判決如左：
    主    文
上訴駁回。
第二審訴訟費用由上訴人負擔。
    事    實
甲、上訴人方面：
一、聲明：求為判決：(一)原判決廢棄。(二)駁回被上訴人在第一審之訴及假執行之聲請
    。
二、陳述：除與原判決記載相同者，茲引用之外，補稱：
（一）兩造不爭執事項：
    1.兩造於民國八十四年十二月六日訂立代耕合作契約書，約定對造將嘉義縣新港
      鄉○○○段月潭小段一五一地號等十五筆土地，面積共三‧一八五三公頃由伊
      代耕，期間自八十五年一月一日起至九十四年十二月三十一日止，押金新台幣
      （下同）三十六萬元，於期滿還地時無息返還對造，自九十一年至九十四年之
      代耕補貼金依序為三十七萬九千零三十四元、四十五萬四千八百元、五十四萬
      五千七百六十元、六十五萬四千九百十二元。
    2.兩造另於八十七年十月十九日訂立同意書，對造同意自八十八年起至九十年止
　　　共計三年，將代耕補貼金降為每年二十五萬元。
　3.九十年以前之代耕補貼金，伊均已付清，且九十一、九十二年度已各給付二十
　　　五萬元之代耕補貼金，九十三年度尚未給付。
（二）爭執事項：
    兩造對於減少代耕補貼金之約定，是否僅為八十八年至九十年？其後有否口頭
　　　約定自九十一年起之代耕補貼金仍降為每年二十五萬元？
    1.兩造於八十四年十二月六日訂立代耕合作契約書，嗣伊於八十七年十月中旬向
      對造表示經營困難，希望減少代耕補貼金，對造體恤伊之困境，同意自八十八
      年起至九十年止，共計三年，將代耕補貼金降為二十五萬元，有代耕合作契約
      書、同意書為證，並為兩造所不爭執。
    2.兩造簽立同意書時，雖對於減少代耕補貼金之年限明定為八十八年、八十九年
　　　、九十年共三年，但其後兩造曾有口頭上約定將代耕補貼金改為每年二十五萬
　　　元，原合作契約書中有關補貼金之規定，已變更為每年僅能收取之補貼金固定
　　　為二十五萬元，此得以下列事項證之：
    (1)對造無異議收受九十一年及九十二年伊所支付之二十五萬元代耕補貼金，為對
      造所自認，且事經二年多均未見表示異議，顯已默示同意調降租金為每年二十
      五萬元，其遲至今年伊未給付九十三年度之二十五萬元，始一併起訴請求，可
      見兩造確有調降代耕補貼金為每年二十五萬元之約定。
    (2)伊承租系爭土地係從事鰻魚養殖，因受全球氣候影響，成長不佳，年有虧損，
      且系爭土地於九十一年間即被查封拍賣中，若對造未曾同意調降代耕補貼金為
      每年二十五萬元，則伊亦會因無利潤可言，不予承租。
    (3)九十三年二月二日下午二時兩造均參與嘉義縣新港鄉調解委員會由委員甲○○
      先生主持調解，因對造堅持再調高補貼金為每年三十萬元，致未達成調解，惟
      對造仍未否認自九十一年起仍維持每年二十五萬元之補貼金，且未主張依代耕
      合作契約書計算補貼金，此由證人於原審證稱：「原告乙○○聲請調解，當時
      乙○○主張九十一年至九十三年租金以三十萬元計算，被告丙○○是主張以二
      十五萬元計算，所以後來調解不成立」等語可知，證人另於鈞院審理時證述當
      初乙○○說九十一、九十二年都有給他二十五萬元，上訴人九十三年也要一年
      二十五萬元給他，但乙○○拒收，才申請調解，主張上訴人按契約履行等語，
      亦足見對造對九十一、九十二年之租金已默示同意以每年二十五萬元計算。
三、證據：除援用第一審所提出之證據外，並提出臺灣嘉義地方法院函（九十二年一
    月七日）影本一件為證，另聲請傳訊證人甲○○（嘉義縣新港鄉調解委員會調解
    委員）。
貳、被上訴人方面：
一、聲明：求為判決上訴駁回。
二、陳述：除與原判決記載相同者予以引用外，補稱：
（一）伊否認自九十一年起代耕補貼金以口頭約定調降為每年二十五萬元：
    1.自八十八年起至九十年止共三年之代耕補貼金調降為每年二十五萬元，既經兩
      造於八十七年十月十九日訂立同意書為據，若自九十一年起之代耕補貼金亦調
      降為每年二十五萬元，何以不援前例另立同意書，以為憑據，而免紛爭？
　　2.對造交付九十一年及九十二年之代耕補貼金時，曾稱不足之金額事後再補足，
      惟迄未補足，殊難據其僅付二十五萬元，即認伊已同意調降為二十五萬元。
（二）對造上訴理由主張：「上訴人承租系爭土地係從事鰻魚養殖，因受全球氣候影
      響，成長不佳，年有虧損，若被上訴人未曾同意調降代耕補貼金為每年二十五
      萬元，則上訴人亦會因無利潤可言，不予承租」等語，伊亦否認之。系爭代耕
      合作契約之代耕期間自八十五年一月一日起至九十四年十二月卅一日止，該期
      間每年之補貼金額亦於契約書第三條明確訂定，乃兩造於八十四年十二月六日
      訂立該契約書時所約定，足見上訴理由所謂若無利潤不予承租，可見伊同意調
      降補貼金為每年二十五萬元云云，顯非事實。
（三）原審卷附聲請調解書筆錄，其「事件概要與願接受調解條件」欄載：「因丙○
      ○先生未付民國九十一年租金一二九０三四元，民國九十二年二０四八００元
      ，民國九十三年五四五七六０元，合計八七九五九四元等事件聲請調解」（原
      審卷第十四頁），可證伊並未同意調降九十一年及九十二年之代耕補貼金為二
      十五萬元，上訴理由主張伊於調解時堅持再調高補貼金為每年三十萬元云云，
      並非事實。
（四）對造就九十三年之代耕補貼金為五十四萬五千七百六十元之事實，並不爭執，
      倘伊曾同意自九十一年起之代耕補貼金調降為每年二十五萬元時，何以對造就
      九十三年之補貼金應為五十四萬五千七百六十元之事實不爭執？
三、證據：援用第一審所提出之證據。
    理　　由
一、被上訴人起訴主張：兩造於民國八十四年十二月六日訂立代耕合作契約書，約定
    伊將坐落嘉義縣新港鄉○○○段月潭小段一五一號等十五筆土地，面積共三‧一
    八五三公頃交由上訴人代耕，期間自八十五年一月一日起至九十四年十二月三十
    一日止，押金三十六萬元，於期滿還地時無息退還，並自九十一年至九十四年之
    代耕補貼金依序為三十七萬九千零三十四元、四十五萬四千八百元、五十四萬五
    千七百六十元、六十五萬四千九百十二元。嗣上訴人於八十七年十月中旬向伊表
    示希望減少代耕補貼金，伊本於體恤對造之困境，同意自八十八年起至九十年止
    共計三年，將代耕補貼金降為每年二十五萬元，兩造並書立同意書。未料上訴人
    竟自九十一年至九十二年每年亦僅向伊給付二十五萬元之代耕補貼金，故九十一
    年及九十二年之代耕補貼金分別尚欠十二萬九千零三十四元、二十萬四千八百元
    ，又依契約規定九十三年之代耕補貼金亦應於九十三年一月一日給付，則上訴人
    共計尚欠伊八十七萬九千五百九十四元，屢向上訴人催討，上訴人均置之不理，
    爰依代耕合作契約之法律關係，訴請上訴人給付八十七萬九千五百九十四元及自
    起訴狀繕本送達之翌日起算之法定遲延利息等情。
二、上訴人則以：兩造曾有口頭上約定將代耕補貼金改為每年二十五萬元，而非僅調
    降三年（八十八年至九十年），不然，何以被上訴人無議異收受九十一年及九十
    二年所支付之二十五萬元代耕補貼金？又嘉義縣新港鄉調解委員會委員甲○○得
    證明被上訴人於調解時，仍未否認自九十一年起仍維持每年二十五萬元之補貼金
    ，且被上訴人未主張依原來之代耕合作契約書計算補貼金情事，再若被上訴人沒
    有同意調降代耕補貼金，伊亦會因無利潤可言而不予承租等語置辯。
三、兩造不爭執事項：
（一）兩造於八十四年十二月六日訂立代耕合作契約書，約定被上訴人將嘉義縣新港
      鄉○○○段月潭小段一五一地號等十五筆土地面積共三‧一八五三公頃由上訴
      人代耕，期間自八十五年一月一月起至九十四年十二月三十一日止，押金三十
      六萬元，於期滿還地時無息返還，且自九十一年至九十四年之代耕補貼金依序
      為三十七萬九千零三十四元、四十五萬四千八百元、五十四萬五千七百六十元
      、六十五萬四千九百十二元。
（二）兩造另於八十七年十月十九日訂立同意書，被上訴人同意自八十八年起至九十
      年止共計三年，將代耕補貼金降為每年二十五萬元。
（三）九十年以前之代耕補貼金，上訴人均已付清，且九十一、九十二年度亦已各給
      付二十五萬元之代耕補貼金，九十三年度尚未給付。
四、被上訴人主張：上訴人於九十一年、九十二年積欠伊之代耕補貼金分別為十二萬
    九千零三十四元、二十萬四千八百元，又依契約規定九十三年之代耕補貼金亦應
    於九十三年一月一日給付，則上訴人共計尚欠伊八十七萬九千五百九十四元，屢
    催未理等情，上訴人則以前揭情詞置辯，是本件應審究者厥為：兩造於八十七年
　　十月間訂立同意書調降代耕補貼金，是否僅限於八十八年至九十年三年期間？兩
　　造是否曾口頭約定自九十一年起代耕貼補金仍降為每年二十五萬元？
（一）按解釋契約，固須探求當事人立約時之真意，不能拘泥於契約之文字，但契約
　　　文字業已表示當事人真意，無須別事探求者，即不得反捨契約文字而更為曲解
　　　，最高法院著有十七年上字第一一一八號判例可資參照。
（二）查依據兩造於八十七年十月十九日所簽之同意書內容記明「（一）甲（即被上
　　　訴人）、乙（即上訴人）雙方於民國八十四年十二月六日所訂代耕合作契約書
　　　繼續有效。（二）甲方體恤乙方經營困難，願自民國八十八年至民國九十年共
　　　三年，每年只收新台幣貳拾伍萬元正，恐口無憑，立此為證。」，已明確表明
　　　兩造於八十四年十二月六日之代耕合作契約書仍拘束兩造，僅於八十八年至九
　　　十年共計三年，每一年之代耕補貼金為二十五萬元部分達成意思表示一致，並
　　　且為防止兩造中有人後悔，特書立文字，以為證明，可見本件兩造當時簽立同
　　　意書時，確實僅對於減少代耕補貼金之年限明定為三年（即八十八年、八十九
　　　年、九十年），否則兩造若仍有意自九十一年起之代耕補貼金亦調降為每年二
　　　十五萬元，何以不援前例另立同意書，以為憑據，而免紛爭？且依原審卷附聲
　　　請調解書（見第一四頁）其中「事件概要與願接受調解條件」欄載：「因丙○
　　　○先生未付民國九十一年租金一二九０三四元，民國九十二年二０四八００元
　　　，民國九十三年五四五七六０元，合計八七九五九四元等事件聲請調解」，再
　　　依證人甲○○於本院到庭結證稱：「當初乙○○（即被上訴人）說九十一年、
　　　九十二年都有每年給他（即被上訴人）二十五萬元，但是上訴人九十三年也要
　　　一年二十五萬元給他，但乙○○拒收，然後乙○○就申請調解，調解當中他（
　　　即被上訴人）要求九十三年要按照契約給付，而且九十一年、九十二年也要補
　　　足，後來經過調解乙○○總算九十一年、九十二年包括九十三年總共要拿參拾
　　　陸萬。丙○○不願意，他只願意再給他三十萬元，結果調解不成立。所以乙○
　　　○自始就是要拿八七萬九千五百九十四元，也就是要丙○○按契約履行。」等
　　　語明確。顯見被上訴人從未同意調降九十一年及九十二年之代耕補貼金為二十
　　　五萬元，上訴人嗣雖又辯稱：上訴人承租系爭土地係從事鰻魚養殖，因受全球
　　　氣候影響，成長不佳，年有虧損，若被上訴人未曾同意調降代耕補貼金為每年
　　　二十五萬元，則上訴人亦會因無利潤可言，不予承租云云，惟為被上訴人所否
　　　認，而上訴人又未能舉證證明，參以系爭代耕合作契約之代耕期間自八十五年
　　　一月一日起至九十四年十二月卅一日止，該期間每年之補貼金額亦於契約書第
　　　三條明確訂定，乃兩造於八十四年十二月六日訂立該契約書時所約定，則上訴
　　　人於契約訂定時必已將其應得之利潤及所花費之成本全部計算後，始願於彼時
　　　訂立系爭代耕契約書，是上訴人之抗辯委無足採。而同意書內之文字既已表示
　　　當事人當時之真意，揆諸前揭說明，本院自不得反捨契約文字而更為曲解。
五、綜上所述，兩造於八十七年十月間訂立同意書調降代耕補貼金，僅限於八十八年
　　至九十年三年期間，並未曾口頭約定自九十一年起代耕補貼金仍降為每年二十五
　　萬元，是本件被上訴人主張為可採，上訴人所辯均為無可取。依兩造八十四年十
　　二月六日訂立代耕合作契約書之約定，被上訴人自得請求上訴人給付尚未完全清
　　償之九十一年及九十二年之代耕補貼金分別為十二萬九千零三十四元、二十萬四
　　千八百元，九十三年應付之代耕補貼金五十四萬五千七百六十元。從而，被上訴
　　人本於代耕合作契約之法律關係），請求上訴人給付八十七萬九千五百九十四元
　　，及自起訴狀繕本送達之翌日即九十三年二月十日起至清償日止，按年息百分之
　　五計算之利息，為有理由，應予准許。是則原審判命上訴人如數給付，並依兩造
　　之聲請酌定相當之擔保金額分別宣告假執行及免予假執行，於法並無不合。上訴
　　意旨猶執前詞指摘原判決不當，求予廢棄改判，為無理由，應予駁回其上訴。
六、據上論結，本件上訴為無理由，依民事訴訟法第四百四十九條第一項、第七十八
　　條，判決如主文。
中　　　華　　　民　　　國　　九十四　　年　　　一　　　月　　十一　　　日
　　　　　　　　　　　　　　　　　　臺灣高等法院臺南分院民事第四庭
~B1審判長法官　林　　金　　村
~B2　　　法官　丁　　振　　昌
~B3　　　法官　袁　　靜　　文
右為正本係照原本作成。
不得上訴。
中　　　華　　　民　　　國　　九十四　　年　　　一　　　月　　十二　　　日
                                        法院書記官　吳　　銘　　添
